臺灣臺北地方法院民事判決
110年度勞訴字第240號
原      告  陳瑞禹  
            劉國亮  
            曾金嶸  
            鄭香踐  
            李文章  
前五人共同
訴訟代理人  葉錦郎律師
被      告  台灣電力股份有限公司

法定代理人  楊偉甫  
訴訟代理人  林富華律師
上列當事人間給付退休金差額事件，本院於民國110年10月14日
言詞辯論終結，判決如下：
    主  文
一、被告應給付原告如附表「應補發退休金」欄所示之金額，及
    自如附表「利息起算日」欄所示之日起至清償日止，按週年
    利率百分之五計算之利息。
二、訴訟費用由被告負擔。
三、本判決第一項得假執行；惟如被告各以附表「應補發退休金
    」欄所示之金額為原告預供擔保，得免為假執行。
    事實及理由
一、原告主張：原告陳瑞禹、劉國亮、曾金嶸、鄭香踐為被告新
    竹營業處之員工，李文章為苗栗區營業處之員工，原告退休
    前工作職稱分別陳瑞禹、鄭香踐、李文章為電機工程監，為
    被告派用人員，屬勞動基準法（下稱勞基法）第84條之「公
    務員兼具勞工身分者」；劉國亮、曾金嶸為電機運轉員，為
    被告僱用人員。原告受僱於被告期間，工作性質為全天候3
    班輪值制，除原告李文章日班為上午8時至下午4時、小夜班
    為下午4時至深夜11時、大夜班為深夜11時至翌日上午8時外
    ；其餘原告日班為上午7時至下午3時，小夜班為下午4時至
    深夜11時，大夜班為深夜11時至翌日上午7時。各班工作性
    質均相同，僅服勤時間不同。被告按原告等實際輪值大、小
    夜班而分別發給新臺幣（下同）400元、250元夜點費（下稱
    系爭夜點費），系爭夜點費係由實際到班輪值大、小夜班之
    人員領取，若有調職代班或請假，則歸代班人領取，顯與勞
    工提供勞務行為有對價關係，且為伊等於固定常態工作中可
    得支領之給與，屬經常性給付，應為工資之一部。原告分別
    於附表「退休日期」欄所示日期退休，詎被告於計算渠等退
    休金時，並未將系爭夜點費、司機加給、領班加給列入平均
    工資計算，致伊等受有退休金差額之損害。爰依經濟部所屬
    事業人員退休撫卹資遣辦法（下稱系爭退撫辦法）第9條（1
    08年8月30日修正前系爭退撫辦法第6條）、勞動基準法（下
    稱勞基法）第84條之2、第55條第1項、第3項、臺灣省工廠
    工人退休規則第9條第1款等規定，求為命被告應給付原告各
    如附表「應補發退休金」欄所示之金額，及各自附表「利息
    起算日」欄所示日期起至清償日止，按年息5%計算之利息。
二、被告則以：
　㈠被告為經濟部所屬事業機構，係國營事業，依104年10月26日
    停止適用之經濟部所屬事業機構人事管理準則實施要點第5
    點、104年5月22日發布之經濟部所屬事業機構人員進用辦法
    第5條規定，就進用人員分為派（聘）用、僱用（或約僱）
    兩大類，前者係公務員兼具勞工身分，後者係純勞工身分；
    又依國營事業管理法第14條、第33條、公營事業機構員工待
    遇授權訂定基本原則第6條、經濟部所屬事業機構用人費薪
    給管理要點（下稱系爭薪給要點）第3點、第5點、第6點、
    第7點、第9點第2項規定，國營事業人員之待遇及福利，應
    由行政院規定標準，故依經濟部報請行政院核定發布之系爭
    薪給要點規定，經濟部所屬事業機構人員之待遇及福利包括
    薪給（採薪點制）、加給（視地區、職務危險性及稀少性訂
    定）、考核獎金（按當年度工作考成成績發給）、績效獎金
    （視經營績效情形及所屬人員奉獻程度發給），如為此標準
    以外之開支，非屬依公務員法令給與之待遇或福利。又，被
    告自61年起，即遵照行政院命令實施用人費率採單一薪給制
    度迄今，即人員所從事工作之報酬於所支領之基本薪給充分
    反映。且原告等人按其薪點折算標準計算所領取之月基本薪
    給均超出當年度勞動市場基本工資4、5倍以上。另國營事業
    員工之退休等事項，溯自64年間起，即由經濟部訂頒經行政
    院核訂後發布施行之退撫辦法。被告核定原告之退休種類（
    屆齡或申請）及退休金額（含工作年資、實施勞基法前後基
    數、月平均工資計算等），依修正前退撫辦法第1條、第2條
    、第3條、第4條第1項第2款、第5條第1項第1款、第2款、第
    6條（修正後為第9條）規定為之，與勞基法第84條之2規定
    內容無異，足徵退撫辦法對勞基法施行前所應依循之法規記
    載明確，且對勞基法施行後始明定之各項勞動條件最低標準
    均無抵觸。再者，經濟部為使所屬各機構在退撫作業作法一
    致，避免對退撫辦法之法條文義產生歧義，於80年7月研訂
    經濟部所屬事業人員退休撫卹及資遣辦法作業手冊（下稱退
    撫辦法作業手冊）以為實務作業之準繩，其中第貳章第1條
    、第2條規定已就工資、平均工資為規定。
　㈡至於何謂「其他任何名義之經常性給與」，勞基法施行細則
    第10條係採列舉排除方式予以規定，該條第11款規定：「其
    他經中央主管機關會同中央目的事業機構指定者。」。是經
    濟部關於「經常性給與」之項目已有特別指定可排除不列為
    工資之一部。而原告所主張之系爭夜點費，係被告恩惠性給
    與之餐費，自始為勞基法施行細則第10條第9款修正前肯認
    排除於經常性給與工資之外，中央目的主管機關因而不須將
    之列入計算平均工資之給與項目表，徵諸退撫辦法作業手冊
    之附件貳之一「經濟部所屬事項機構列入計算平均工資之給
    與項目表」並無此項目，即明。從而，原告等人主張之系爭
    夜點費應計入平均工資計算退休金即屬無據。
　㈢又，夜點費於勞基法公布施行前即已存在，且依行政院人事
    行政局81年10月28日局肆字第36543號函致經濟部釋示意旨
    ，夜點費原係由各機關衡酌實際需要自行支給，非由行政院
    核定之待遇項目，並以輪值夜班之人員為支給對象，尚非普
    遍性給與，且各機關支給標準不一，宜由各機關（構）衡酌
    實際需要，核酌是否繼續支給或逕予取消；再依經濟部96年
    5月17日經營字第0960205480號函覆被告及104年9月4日經授
    營字第10420367190號函覆勞動部內容，可知夜點費自始未
    經行政院及經濟部核定為列入計算平均工資之給與項目，自
    無法計入平均工資計算退休金。
　㈣被告為體恤輪班人員於初、深夜時段出勤，或非輪班人員因
    天災、事變、突發事件搶修或調移工作時間至初、深夜時段
    出勤，自日據時代即有支給出勤人員初、深夜點心費供購買
    餐食之情，輪班人員及非輪班人員支給標準均相同，且原係
    以發放食品方式為之，於64年間因見發放食品須檢付收據報
    銷等手續繁瑣，乃改以發放現款方式代之，並以電人一字第
    64020079號函通知各單位，故點心費確係單方恩惠性給與，
    非工資之一部。嗣被告於77年間因體恤輪班人員長期初、深
    夜輪班之辛勞，另外加發初、深夜點心費，且不論是否為輪
    班人員出勤時皆可支領，而輪班人員初、深夜點心費目前為
    250 元（75元初夜點心費+175元加發初夜點心費=250元）、
    400 元（150 元深夜點心費+250元加發深夜點心費=000元）
    ，其中非加發部分即初夜點心費75元、深夜點心費150元，
    不論是否為輪班人員出勤時均可支領者，其屬餐費性質更為
    明確，並符合勞動部94年6月20日勞動二字第0940032710號
    函釋。至80年間被告明文規範初、深夜點心費之報支條件，
    即值班員工必須於20時至24時出勤2小時以上，始能報支領
    取初夜點心費，於24時至6時出勤2小時以上，始能報支領取
    深夜點心費，且值班連跨初夜及深夜者，僅能報支領取深夜
    點心費，不得同時報支領取初夜點心費，並不因人員職等、
    年薪、技能、工作種類及複雜性、工作時間長短不同而有差
    別，實與勞務對價之工資評定原則不符，亦與勞工於國定假
    日未到班得領取薪資之狀態迥異，其性質本屬於購買點心予
    夜間輪班員工代金，係恩惠性福利措施，而與經常給與之工
    資有別。
　㈤再勞基法於73年7月30日制定公布、同年8月1日生效，同法施
    行細則於74年2月27日由內政部發布時，其中第10條規定已
    將夜點費列入「本法第2條第3款（工資）所稱之其他任何名
    義之經常性給與」之例外項目，該條文雖經行政院勞工委員
    會於94年6月15日修正時刪除，然其修正理由謂夜點費是否
    係屬工資，應視其是否符合「勞務對價性」及「給與經常性
    」為斷，事業單位發給之夜點費，如係雇主為體恤夜間輪班
    工作之勞工，給與購買點心之費用，誤餐費如係因耽誤勞工
    用餐所提供之餐費，則非屬該法之工資，佐以勞委會於上述
    修法後，分別作成94年6月20日勞動2字第000000000號、同
    年9月12日勞動2字第0940051013號函釋，謂夜點費並未因上
    開法規修正，即當然解為屬於工資之一部，足認伊採行晝夜
    輪班制所給付之夜點費，純係雇主單方目的所額外給與恩惠
    ，非屬工資。
　㈥縱認夜點費應列入工資計算退休金，亦僅限於夜點費加發部
    分即初夜點心費每次175元、深夜點心費每次250元為限，列
    入平均工資核算退休金，如附表1（見本院卷第175頁，下同
    ）算法一所示；或僅限勞基法施行後年資得核算退休金如附
    表1算法二所示；或應僅限於夜點費加發部分且限於勞基法
    施行後年資得核算退休金如附表1算法三所示等語，資為抗
    辯。並聲明：駁回原告之訴。
三、兩造不爭執事項：
　㈠原告陳瑞禹、劉國亮、曾金嶸、鄭香踐等4人為被告公司新竹
    區營業處之退休員工，原告李文章為被告公司苗栗區營業處
    之退休員工。原告陳瑞禹、鄭香踐及李文章3人為派用人員
    ，屬公務員兼勞工身分；原告劉國亮及曾金嶸2人為僱用人
    員，屬純勞工身分。
　㈡原告陳瑞禹等5人之服務年資起算日期、退休日期、退休金基
    數【含勞基法實施前、勞基法實施後】、平均夜點費（含加
    發）【退休前3個月、退休前6個月】等明細，詳如附表之各
    相關欄位所示。
　㈢被告公司係採24小時全天連續作業，分為日班、小夜班、大
    夜班，各班工作性質相同、服勤時間不同，原告陳瑞禹等5
    人之工作均需輪班。
　㈣被告公司對於輪值大小夜班之工作人員發給之系爭夜點費，
    自77年7月起，除原發給之夜點費外，另再加發夜點費，就
    初夜點費有「一般初夜點心費」、「加發初夜點心費」；就
    深夜點心費亦有「一般深夜點心費」、「加發深夜點心費」
    。自92年1月1日起發給輪值小夜班人員之一般初夜點心費為
    75元、加發初夜點心費為175元，初夜點心費合計為每次250
    元；發給輪值大夜班人員之一般深夜點心費為150元、加發
    深夜點心費為250元，深夜點心費合計為每次400元。
　㈤原告已領訖退休金額分別為：陳瑞禹5,376,351元、劉國亮4,
    507,269元、曾金嶸4,215,330元、鄭香踐5,486,519元、李
    文章5,797,749元
四、本院之判斷：
　㈠系爭夜點費是否屬於薪資工資之部分？
　⒈按工資謂勞工因工作而獲得之報酬，包括工資、薪金及按計
    時、計日、計月、計件以現金或實物等方式給付之獎金、津
    貼及其他任何名義之經常性給與均屬之。勞動基準法第2條
    第3款訂有明文，而所謂「因工作而獲得之報酬」者，係指
    符合「勞務對價性」而言，所謂「經常性之給與」者，係指
    在一般情形下經常可以領得之給付。判斷某項給付是否具「
    勞務對價性」及「給與經常性」，應依一般社會之通常觀念
    為之，其給付名稱為何，尚非所問。如在制度上通常屬勞工
    提供勞務，並在時間上可經常性取得之對價（報酬），即具
    工資之性質而應納入平均工資之計算基礎，最高法院100年
    度台上字第801號民事判決意旨可資參照。
　⒉經查，被告係採全天候24小時，分成日班、小夜班、大夜班
    三班制輪流作業，原告陳瑞禹、劉國亮、曾金嶸、鄭香踐日
    班為上午7時至下午3時，小夜班為下午4時至深夜11時，大
    夜班為深夜11時至翌日上午7時；原告李文章日班為上午8時
    至下午4時，小夜班為下午4時至深夜11時，大夜班為深夜11
    時至翌日上午8時。各班工作性質均相同，僅服勤時間不同
    ；被告自92年起調整金額後，對輪值小夜、大夜班人員以實
    際參與輪班工作者發給初夜250元、深夜400元夜點費，非輪
    班人員於夜間出勤亦得領初夜75元、深夜150元夜點費，又
    原告於退休前3個月、退休前6個月已領取系爭夜點費等事實
    ，為兩造所不爭執，並有原告薪給清單在卷可憑，足見原告
    於任職期間只要輪值大、小夜班，即可獲得固定數額之夜點
    費，則原告輪班工作，輪值大、小夜班已成為常態性之工作
    制度，與一般公司行號為應付臨時性之業務需求偶爾而為之
    者有間，應認系爭夜點費之給與係屬原告因從事常態性夜間
    輪值工作可取得之報酬，已具備「經常性給與」之要件。又
    被告給付系爭夜點費之數額不因原告年資或職級不同而異，
    僅因輪值夜間工作時間、是否跨夜而有差異，其中小夜班之
    夜點費為250元（92年1月1日以前為150元），大夜班夜點費
    為400元（92年1月1日以前為300元），足見原告每月所得領
    取之系爭夜點費數額，與渠等從事夜間工作時數息息相關，
    即使每月夜間工作時數可能因排班時段而有不同，惟系爭夜
    點費數額仍係依渠等輪值大、小夜班之次數多寡為計算基準
    ，顯非僅為被告提供勞工購買值夜餐點之費用，實係因輪值
    大、小夜班之工作時段不利於勞工之生活及健康，故就於夜
    間從事與白天相同工作內容之勞工給與較佳之工資待遇，此
    種因時間之特殊工作條件而對勞工所增加之現金給付，係彌
    補勞工因於特殊工作時間提供勞務之特殊辛勞與負擔，其數
    額計算與原告夜間勞務提供間即具有「勞務對價性」。此外
    ，工資之給付，一般而言，固可能因工作性質、年資、職級
    或員工學經歷及本身具有之專業技能等因素而有差別，但就
    整體工資報酬結構而言，就某類不具有區別實益之項目實仍
    得為相同數額之給付，如伙食津貼及交通津貼等，故尚難以
    對於給付勞工夜點費之金額均相同一節，即推認係恩惠性給
    與。準此，系爭夜點費當屬兩造間就特定之工作條件達成協
    議，並成為勞工於一般情形下經常可以領得之給付，其性質
    上屬勞工因工作所獲之報酬，在制度上亦具有經常性，而符
    合「勞務對價性」及「經常性給與」之要件，自應屬工資之
    一部分。被告辯稱系爭夜點費為恩惠性、鼓勵性給與，即無
    可採。
　⒊又被告辯稱系爭夜點費回溯其沿革，於日治時代即已設立，
    原係以發放食品方式，支給出勤人員初、深夜需購買之餐食
    ，不論是否為輪班人員出勤時均可支領，嗣後於64年間，因
    手續繁瑣，始改以發放現款方式代之，僅是發放方式的改變
    而已，仍屬於單方恩惠性給與之餐費性質云云。然依勞基法
    第2條第3款就工資所為定義，只須符合勞工因工作而獲得之
    報酬，以現金或實物等方式之經常性給與均屬之，可見實物
    給與亦在工資涵攝範圍內，故縱系爭夜點費之沿革係由實物
    給與之方式改為現金而來，但因兩造在成立勞動契約時，已
    知悉工作型態為3班制之輪班，並均認知輪值小、大夜班者
    即可領取系爭夜點費。可見此項給付就被告而言，係明確認
    知在原告提供小、大夜班之勞務時，其有給付義務，而於原
    告方面，亦認知若已輪值小、大夜班，即可領取此項給付，
    是兩造就此應有共識及合意，自全部屬工資之一環。被告亦
    未提出任何證據證明其將夜點費由實物改為金錢給付時，兩
    造即有合意將系爭夜點費排除在工資之外。況就被告自發放
    金錢時起，多次調整增加夜點費金額，且其金額之變動已遠
    高於一般點心費所需之金額，並非僅是「點心費」之價值，
    是從被告所支付之金額已經非餐飲費用或點心費用之角度以
    觀，原告主張夜點費為其工資之一部分，亦非無由。
　⒋另外，被告答辯以勞動基準法於73年7月31日公布施行，依第
    84條之2規定，施行前工作年資有關退休金平均工資之計算
    ，應不包含夜點費，故系爭夜點費僅於勞動基準法施行後工
    作年資始列入計算退休金，且僅應以加發部分為限列入平均
    工資計算退休金等語，但是，原告依被告公司指揮而三班輪
    值工作，並依實際輪值領取系爭夜點費，並非自勞動基準法
    施行後方開始領取，且系爭夜點費金額調整，乃被告因社會
    經濟情況為調整，況被告發給為初夜點心費、深夜點心費，
    統稱為值班深夜點心費，並未區分點心費或加發點心費，是
    被告前揭答辯，即與其發給夜點費之情形不同，尚無從採據
    。
　⒌被告雖引用國營事業管理法第14條、第33條規定，抗辯夜點
    費不應列入平均工資云云；惟國營事業管理法第14條、第33
    條固規定「國營事業應撙節開支，其人員待遇及福利，應由
    行政院規定標準，不得為標準以外之開支。」、「國營事業
    人員之進用、考核、退休、撫卹、資遣及其他人事管理事項
    ，除法律另有規定外，由國營事業主管機關擬訂辦法，報請
    行政院核定。」，然上開條文並未將夜點費明示排除於工資
    之外，僅在宣示被告等國營事業應依行政院所定相關規定作
    為給付員工工作報酬之準據。又被告辯稱退撫辦法作業手冊
    於「貳、工資與平均工資」記載「二、平均（薪）工資（一
    ）計算平均工資之經常性給與：目前各機構人員之（薪）工
    資，除單一薪給、延長工作時間工資（超時工作報酬、加班
    費均屬之，以下同）及經本部核定准併入平均工資計算之經
    常性給與者（如附件貳之一）外，其餘項目不予列入平均工
    資計算，…」，且該手冊附件貳之一經濟部所屬事業機構列
    入平均工資之給與項目表亦未列入「夜點費」云云；然勞基
    法係國家為實現憲法保護勞工之基本國策所制定之法律，其
    所定勞動條件為最低標準，此觀該法第1條規定即明，故於
    勞基法公布施行後，各國營事業單位固得依其事業性質及勞
    動態樣與勞工另行訂定勞動條件，然所約定之勞動條件仍不
    得低於勞基法所定之最低標準。則行政院所規定關於國營事
    業所屬人員之待遇及福利標準、退撫辦法作業手冊均不得低
    於勞基法所定勞動條件，且若有所牴觸時，自應依勞基法規
    定為之。是夜點費確屬工資之性質，業經本院認定如前，被
    告前開抗辯自屬無據。縱被告再以經濟部函釋重申夜點費係
    屬體恤、慰勞及鼓勵員工性質，不得列入平均工資云云；惟
    夜點費是否屬於工資之一部分，本屬法院應依職權個案判斷
    之事項，行政機關之解釋，並無拘束法院之效力，故被告援
    引之相關函釋，自均無從採為對其有利之認定。
　⒍另被告抗辯勞基法施行細則第10條早於74年2月27日公布時
　　，即將夜點費列為勞基法第2條第3款所謂其他任何名義之經
    常性給與之例外項目，雖勞委會於94年6月15日修正時刪除
　　，然被告採行晝夜輪班制所給付之夜點費，純係雇主單方目
    的所額外之給與恩惠，仍應認非屬工資云云。查94年6月14
    日修正前之勞基法施行細則第10條第9款固曾將「差旅費、
    差旅津貼、交際費、夜點費及誤餐費等」排除於「經常性給
    與」之外，惟嗣以該款規定之差旅費、差旅津貼及交際費，
    因屬不確定之事項所支出，可認定並非「經常性給與」，此
    與夜點費係屬固定輪班工作型態下經常性給與之勞務對價之
    性質不同，自不得以發給名目為「夜點費」，即認有上開規
    定之適用，故於94年6月14日修正施行細則時，將有關夜點
    費及誤餐費之規定刪除，此觀其修正理由為：「鑒於事業單
    位有將『輪班津貼』或『夜勤津貼』等具有工資性質之給付
　　，以『夜點費』或『誤餐費』名義發放，以減輕雇主日後平均工
    資之給付責任，實有欠妥，爰修正刪除勞基法施行細則第10
    條第9款之『夜點費』或『誤餐費』規定，有關夜點費及誤餐費
    是否為工資，應依該法第2條第3款規定及上開原則
　　，個案認定」等語自明。足見以夜點費之名目所為給付，如
    符合勞基法第2條第3款規定要件，仍具工資性質，自得將系
    爭夜點費全部併予計入平均工資之範圍，被告依此抗辯系爭
    夜點費仍應認非屬工資云云，不足採信。
　⒎綜上，原告既係因輪值大、小夜班始得領取系爭夜點費，而
    輪值大、小夜班已屬固定之工作制度，此種因環境、時間等
    特殊工作條件而對勞工所增加提出之現金給付，本質上應係
    該值班時段之勞務對價，足認系爭夜點費已成為兩造間因特
    定工作條件而為固定常態工作中可取得之給與，為勞工因經
    常性提供勞務所得之報酬，具有「勞務對價性」及「經常性
    給與」之性質，自屬勞基法第2條第3款所謂之工資，而應納
    入平均工資計算退休金。
  ㈡原告得請求被告補發之退休金為多少？
　⒈按勞基法係於73年7月30日制定公布，同年8月1日生效，依勞
    基法第84條之2規定：「勞工工作年資自受僱之日起算，適
    用本法前之工作年資，其資遺費及退休金給與標準，依其當
    時應適用之法令規定計算；當時無法令可資適用者，依各該
    事業單位自訂之規定或勞雇雙方之協商計算之。適用本法後
    之工作年資，其資遣費及退休金給與標準，依第17條及第55
    條規定計算」。本件原告於被告公司任職期間如附表所示均
    跨越勞基法施行前後，是退休金基數及平均工資（平均夜點
    費），自應依前揭規定就任職勞基法施行前之年資，依當時
    適用之法令規定計算，至於任職勞基法施行後之年資，則依
    勞基法第55條等規定計算，並依勞基法計算其平均工資。次
    按勞基法第55條第1項第1款、第2項、第2條第4款前段分別
    規定：「勞工退休金之給與標準如下：一、按其工作年資，
    每滿1年給與2個基數。但超過15年之工作年資，每滿1年給
    與1個基數，最高總數以45個基數為限。未滿半年者以半年
    計；滿半年者以1年計」、「前項第1款退休金基數之標準，
    係指核准退休時1個月平均工資」、「平均工資：指計算事
    由發生之當日前6個月內所得工資總額除以該期間之總日數
    所得之金額」。又勞基法施行前之臺灣省工廠工人退休規則
    第9條第1款、第10條第1項第1款規定：「工人退休金之給與
    規定如左：一、依第5條規定自願退休之工人及依第6條規定
    命令退休之工人，工作年資滿15年者，應由工廠給與30個基
    數之退休金，工作年資超過15年者，每逾1年增給半個基數
    之退休金，其賸餘年資滿半年者以1年計算，未滿半年者不
    計。合計最高以35個基數為限」、「退休金基數之計算方式
    如左：一、按月支薪者，以核准退休前3個月平均工資所得
    為準」。再依經濟部所屬機關應適用之108年8月30日修正前
    系爭退撫辦法第6條規定：「各機構人員退休金按其在勞基
    法施行前後之工作年資，分別依臺灣省工廠工人退休規則及
    勞基法之規定計算。其在15年以內之工作年資，每滿1年給
    與2個基數；超過15年之工作年資，在勞基法施行前者，每
    滿1年給與半個基數，最高給與35個基數，超過之工作年資
    不予計算，在勞基法施行後者，每滿1年給與1個基數。其剩
    餘年資未滿半年者，以半年計，滿半年者，以1年計。但其
    在勞基法施行前後之工作年資，合計退休金最高給與45個基
    數為限」；系爭作業手冊第2章第1條、第2條規定：「..①3
    個月期計算之月平均工資：係指退休前3個月之工資總額除
    以該期間之總日數所得之金額乘以30日之金額，為台灣省工
    廠工人退休規則所規定..②6個月期計算之月平均工資：係指
    退休..前6個月內之工資總額除以該期間之總日數所得之金
    額乘以30日之金額，為勞基法所規定..」。
　2.經查，系爭夜點費係屬工資，已如前述，然被告在計算原告
    退休金之數額時，未將系爭夜點費納入平均工資計算，為兩
    造所不爭執，自有短付原告退休金之情事，原告依前揭規定
    以渠等任職勞基法施行前後之年資，請求被告給付退休金差
    額，應屬有據。準此，原告依上開規定，主張將渠等退休前
    3個月平均夜點費與6個月平均夜點費納入平均工資計算退休
    金，請求被告補發如附表「應補發退休金」欄所示範圍內之
    退休金差額（退休前3個月之平均夜點費×勞基法施行前之退
    休金基數＋退休前6個月之平均夜點費×勞基法施行後之退休
    金基數），應予准許。
　3.被告抗辯縱認夜點費屬於工資應納入平均工資計算退休金，
    惟初、深夜點心費其中一般點心費75元、150元部分，非輪
    值人員亦得領取，可知屬餐費性質，故該一般初、深夜點心
    費不應納入計算基礎；又勞基法係於73年7月30日公布施行
    ，依該法第84條之2規定，勞基法施行前工作年資有關退休
    金平均工資之計算，應不包含夜點費，故夜點費應僅限於勞
    基法施行後工作年資始納入，故計算如民事答辯狀附表算法
    1到3計算法所示。惟按系爭夜點費具有「勞務對價性」及「
    經常性給與」之本質，屬於勞基法第2條第3款所謂工資，已
    如上述，且原告每月領取之夜點費，包括被告所指一般或加
    發之點心費在內，並非僅限於加發之點心費，被告每月發給
    原告初夜或深夜點心費，亦統稱為夜點費，並未區分點心費
    為一般或是加發，有原告提出上開薪給清單可佐，至於系爭
    夜點費之金額調整，乃被告依社會經濟情況而為之調整，並
    無從改變系爭夜點費為工資之性質。又按各機構人員退休金
    按其在勞基法施行前後之工作年資，分別依臺灣省工廠工人
    退休規則及勞基法之規定計算，為修正前系爭退撫辦法第6
    條所明定，且勞工因工作而獲得之報酬，不論雇主以現金或
    實物等方式給付，均屬勞基法第2條第3款或工廠法施行細則
    第4條所稱工資等情，同如前述，則原告自任職時起即依被
    告指揮從事固定、常態性之3班輪值工作，並依實際輪值而
    領取系爭夜點費，並非自勞基法施行後方開始領取，自應將
    原告於勞基法施行前之年資計算退休金。故被告抗辯應僅以
    「加發部分」為限列入平均工資計算退休金，及稱應僅就原
    告於勞基法施行後之工作年資列入退休金計算如民事答辯狀
    附表算法1及算法3所示云云，均不足採信。
  ㈢末按勞工退休金之給付，雇主應於勞工退休之日起30日內給
    付之；給付有確定期限者，債務人自期限屆滿時起，負遲延
    責任；遲延之債務，以支付金錢為標的者，債權人得請求依
    法定利率計算之遲延利息；應付利息之債務，其利率未經約
    定，亦無法律可據者，週年利率為5％，勞基法第55條第3項
    前段及民法第229條第1項、第233條第1項前段、第203條分
    別定有明文。本件被告未將前揭原告退休前3個月平均夜點
    費及6個月平均夜點費計入平均工資計算退休金，並於附表
    「退休日期」欄所示日期起30日內給付，則被告自原告退休
    之日起30日之翌日起即屬遲延給付狀態，原告依上開規定請
    求被告應自如附表「利息起算日」欄所示之日起至清償日止
    ，按年息5％計算之遲延利息，洵屬有據。
五、綜上所述，原告依勞基法第55條、系爭退撫辦法第6條及臺
    灣省工廠工人退休規則第9條第1款等規定，請求被告應給付
    原告各如附表「應補發退休金」欄所示之金額，及各自附表
    「利息起算日」欄所示日期起至清償日止，按年息5%計算之
    利息，為有理由，應予准許。　　
六、本件事證已臻明確，兩造其餘主張陳述及所提之證據，與判
    決結果不生影響，爰不一一另行論述，附此敘明。
七、本件原告勝訴部分係就勞工之給付請求，為雇主敗訴之判決
    ，依勞動事件法第44條第1項規定，應依職權宣告假執行，
    並依同條第2項規定，同時宣告雇主得供擔保或將請求標的
    物提存而免為假執行。
八、訴訟費用負擔之依據：民事訴訟法第78條。
中　　華　　民　　國　　110 　年　　10　　月　　29　　日
                    勞動法庭    法　官　薛嘉珩
以上正本係照原本作成。
如對本判決上訴，須於判決送達後20日內向本院提出上訴狀。如委任律師提起上訴者，應一併繳納上訴審裁判費。
中　　華　　民　　國　　110 　年　　10　　月　　29　　日
                                書記官  范國豪
附表：
編號 姓名 退撫年資起算日 （民國） 退休日期 （民國） 退休金基數  平均夜點費(含加發，新臺幣/元）  應補發退休金（新臺幣/元） 利息起算日 （民國） 1 陳瑞禹 60年7月1日 105年10月1日 勞基法實施前 26.1667 退休前3個月 5,258.3333 231,524 105年11月1日     勞基法實施後 18.8333 退休前6個月 4,987.5000   2 劉國亮 65年8月8日 108年9月1日 勞基法實施前 16.0000 退休前3個月 4,983.3333 223,042 108年10月2日     勞基法實施後 29.0000 退休前6個月 4,941.6667   3 曾金嶸 76年11月1日 107年11月30日 勞基法實施前 0.0000 退休前3個月 4,683.3333 216,750 107年12月31日     勞基法實絶後 45.0000 退休前6個月 4,816.6667   4 鄭香踐 69年6月6日 109年11月1日 勞基法實施前 8.3333 退休前3個月 4,933.3333 223,833 109年12月2日     勞基法實絶後 36.6667 退休前6個月 4,983.3333   5 李文章 60年7月1日 105年12月1日 勞基法實施前 26.1667 退休前3個月 4,950.0000 220,122 106年1月1日     勞基法實施後 18.8333 退休前6個月 4,941.6667